【裁判字號】    96,重訴,274
【裁判日期】    981120
【裁判案由】    損害賠償
【裁判全文】
臺灣士林地方法院民事判決             96年度重訴字第274號
原      告  丁○○
                        75號.
            丙○○○
                        77號.
            戊○○
                        85號.
共      同
訴訟代理人  葉繼學律師
共      同
複代理人    甲○○
被      告  宏林營造廠股份有限公司
法定代理人  乙○○
被      告  長虹建設股份有限公司
法定代理人  己○○
共      同
訴訟代理人  林樹旺律師
共      同
複代理人    陳志勇律師
            莊志成律師
上列當事人間請求損害賠償事件，本院於98年10月22日言詞辯論
終結，判決如下：
    主      文
被告應連帶給付原告丁○○新臺幣壹佰柒拾壹萬柒仟伍佰伍拾伍
元、原告丙○○○新臺幣壹佰玖拾萬陸仟伍佰肆拾柒元、原告戊○○新臺幣壹佰玖拾陸萬玖仟零陸拾貳元，及均自民國九十六年
九月二十七日起至清償日止，按週年利率百分之五計算之利息。
原告其餘之訴駁回。
訴訟費用由被告連帶負擔百分之三十三，餘由原告負擔。
本判決第一項於原告丁○○、丙○○○、戊○○各以新臺幣伍拾
柒萬元、新臺幣陸拾萬元、新臺幣陸拾伍萬元，或各以同面額
之彰化商業銀行無記名可轉讓定期存單為被告供擔保後，得假執
行；但被告如於執行標的物拍定、變賣前，分別以新臺幣壹佰柒
拾壹萬柒仟伍佰伍拾伍元、新臺幣壹佰玖拾萬陸仟伍佰肆拾柒元
、新臺幣壹佰玖拾陸萬玖仟零陸拾貳元，為原告丁○○、丙○○○、戊○○預供擔保，得免為假執行。
原告其餘假執行之聲請駁回。
    事實及理由
一、被告宏林營造廠股份有限公司之法定代理人於訴訟繫屬後已
    變更為己○○，並據其聲明承受訴訟（見本院卷三第242 頁
    ），應予准許。
二、原告起訴主張：原告丁○○、丙○○○、戊○○分別為門牌
    號碼臺北市內湖區○○○路○ 段280 巷45巷75號、77號、85
    號5 層透天建物之所有權人（下稱系爭房屋）。被告長虹建
    設股份有限公司（下稱長虹公司）為地號臺北市○○區○○
    段3 小段21-2、21-3土地（下稱系爭建築基地）之所有人，
    以「長虹春曉」為建案名稱，興建地下3 層、地上14層之鋼
    筋混凝土建物（下稱系爭工程），被告宏林營造廠股份有限
    公司（下稱宏林公司）則為系爭工程之承造人。詎被告宏林
    公司就系爭工程開挖施工後，康寧山莊內門牌號碼臺北市內
    湖區○○○路○ 段280 巷45弄61號至87號之一整列建物竟陸
    續發生鄰損事件。而受損原因，業經臺北市結構工程工業技
    師公會（下稱結構技師公會）於96年4 月3 日出具鑑定報告
    （下稱系爭結構技師鑑定報告），認係被告宏林公司開挖新
    建工地並違反建築法第69條之規定所致，被告宏林公司自應
    依民法第184 條規定，負損害賠償責任；又被告長虹公司為
    定作人，於承攬人即被告宏林公司施工期間，未注意促使其
    注意施工安全及避免損害鄰地，其定作或指示自有過失，亦
    應依民法第189 條但書規定負損害賠償責任。被告共同侵害
    原告之權利，依民法第185 條第1 項規定提起本訴等語。並
    聲明：(一)被告應連帶賠償原告丁○○新臺幣（下同）5,628,
    542 元、原告丙○○○5,681,208 元、原告戊○○5,664,58
    0 元，及自起訴狀繕本送達翌日起至清償日止，按週年利率
    5%計算之利息。(二)原告願供現金或等值之彰化商業銀行可轉
    讓定期存單擔保，請准宣告假執行。
三、被告則以：被告長虹公司依建造執照，於系爭建築基地進行
    系爭工程，並由被告宏林公司承攬興建。被告宏林公司於開
    工前，為預防鄰房因施工受損，遂於93年8 月8 日委由臺北
    市土木技師公會（下稱土木技師公會）為鄰房現況鑑定，康
    寧山莊之建物已有傾斜現象，原告所有房屋亦有龜裂等瑕疵
    。94年6 月間，因康寧山莊住戶反應房屋有損害情形，被告
    宏林公司乃依康寧山莊管理委員會之指定，委託結構技師公
    會進行鑑定，並於95年1 月5 日完成系爭結構技師鑑定報告
    ，測定康寧山莊建物之最大傾斜率為1/113 ，惟亦表示無立
    即之安全顧慮，建議補強地質。被告宏林公司原擬進行補強
    低壓灌漿工程，惟嗣經康寧山莊管理委員會表示不同意被告
    宏林公司以低壓灌漿補強方式施工，始未進行基礎補強迄今
    。系爭結構技師鑑定報告，並未認定係因被告宏林公司不當
    施工致造成系爭房屋損害，原告亦未說明被告長虹公司有何
    定作或指示有過失之情，故原告依侵權行為之法律關係，請
    求被告負連帶損害賠償責任即非可採。如被告應負損害賠償
    責任，被告不爭執其中房屋損害回復原狀之修復費用，惟房
    屋外觀清理與防水施作費用僅為粗估，其金額尚有爭議；至
    房屋價值減損之損害部分，因系爭房屋傾斜率超過1/200 ，
    但未達1/40，故依系爭鄰損鑑定手冊額外估列非工程性補償
    金額，即丁○○77,062元、丙○○○304,729 元、戊○○30
    4,826 元，原告自不得再行請求房屋價值減損之金額。且縱
    房屋價值有減損，其坐落土地價值亦無何價值貶損之情況，
    系爭估價報告即不足採信等語置辯。並聲明：駁回原告之訴
    及假執行之聲請，如受不利之判決願供擔保免為假執行。
三、本件經兩造協議後簡化爭點如下：
  甲、兩造所不爭執之事項：
    (一)原告分別為系爭房屋之所有權人，系爭房屋坐落於康寧山
      莊內，毗鄰康寧山莊北側及西側之系爭建築基地，以被告
      長虹公司為定作人，依臺北市政府93年建字第304 號建造
      執照，興建系爭長虹春曉建物，並由被告宏林公司承攬。
    (二)被告宏林公司於93年9 月6 日開工，開工前曾於93年8 月
      8 日委由土木技師公會為鄰房現況鑑定。
    (三)94年6 月間，康寧山莊住戶反映房屋有損害，被告宏林公
      司乃委託結構技師公會進行鑑定，並於95年1 月5 日完成
      系爭結構技師鑑定報告。
    (四)兩造嗣再委託結構技師公會為損害修復及安全鑑定，並於
      96年4 月3 日完成鑑定報告。
    (五)本件起訴後，兩造同意由本院囑託中華民國建築技術學會
      （下稱建築學會）就系爭房屋為損害賠償鑑定，並於97年
      11 月19 日完成鑑定報告，同時由本院指定聖明不動產估
      價師事務所（事務所名稱嗣後變更為陳采瑜不動產估價師
      事務所，下稱聖明事務所）就系爭房屋為價值貶損之鑑定
      ，經事務所完成不動產估價報告書（97年7 月10日 (97)
      聖字第07001 號函附報告書），該事務所嗣後並依本院函
      囑，分別於98年2 月間及7 月間重為兩次補充鑑定（即98
      年2 月16日函，本院卷三第155 頁），及該事務所98年7
      月15日 (98) 瑜字第07001 號函附不動產估價報告補充報
      告書。
    (六)本院函囑結構技師公會就本建案起造人、開挖單位、監工
      單位之責任及應否為連續壁之施作予以鑑定，經該公會以
      98年3 月31日 (98) 北結師卿 (九)字 第0980208 號函回
      覆。
    (七)本件如被告應負侵權行為損害賠償責任，則被告同意以結
      構技師公會鑑定報告「房屋損害修復費」欄所載原告丁○○176,666 元、丙○○○319,029 元、戊○○157,525 元
      ，及「整體建物結構補充（以1F加設剪力牆配合剪力牆基
      礎估算）」欄所載813,928 元即每戶62,610元賠償給原告
      。
    (八)本件若原告勝訴，則法定遲延利息自96年9 月27日起算。
    (九)系爭不動產是獨立門戶之連棟式別墅，有各自之建號、門
      牌及土地持分。
  乙、兩造之爭點：
    (一)被告宏林公司有無故意過失責任？
    (二)系爭房屋之損害與被告宏林公司施作系爭工程有無相當因
      果關係？
    (三)被告長虹公司就系爭工程之施作，其定作或指示有無缺失
      ？
    (四)如被告應負損害賠償責任，原告得請求之金額為何？
      1.關於損害賠償金額雙方爭執之項目中「房屋外觀清理與
        防水施作」、「整體建物地質改良」之費用，以結構技
        師公會鑑定報告書第9 頁第14、15項次，以13戶受損戶
        為標的所估算之金額為準（即此兩項費用每戶分別為18
        3,273 元、570,253 元）？抑或以建築學會97年11月19
        日鑑定報告書第7001頁之概算金額為準（即此兩項費用
        每戶分別為172, 608元、491,905元）？
      2.系爭房屋價值貶損部分，以下列計算方式何者為依據？
      (1)系爭房屋價值貶損部分，應以結構技師公會96年4 月3
        日「損害修復及安全鑑定鑑定報告書」所載「非工程性
        補償」金額（即丁○○77,062元、丙○○○304,729 元
        、戊○○304,826 元）作為損害金額？
      (2)或以聖明事務所98年2 月16日函（本院卷三第155 頁）
        所載鑑定結果之金額（即丁○○4,635,741 元、丙○○○4,546,044 元、戊○○4,690,920 元）為認定依據？
      (3)還是以被告主張房屋基地經地質改良補強後土地價值並
        無貶損情形，故應以聖明事務所「不動產估價報告補充
        報告書」所載，系爭房屋及其土地貶損金額鑑價結果（
        即丁○○2,617,743 元、丙○○○2,600,084 元、戊○○2,894,298 元），再依聖明事務所鑑定報告所載房地
        貢獻比例，即系爭房屋所占房地價值總額貢獻分別為15
        .40% 、15.40% 及15.41%計算系爭房屋之減損金額（即
        丁○○403,132 元、丙○○○400,412 元、戊○○446,
        011 元）？
五、本院得心證之理由，析述如下：
（一）被告宏林公司有無故意過失責任？
      按因故意或過失，不法侵害他人之權利者，負損害賠償責
      任。民法第184 條第1 項前段定有明文。又原告對於自己
      主張之事實已盡證明之責後，被告對其主張，如抗辯其不
      實並提出反對之主張者，則被告對其反對之主張，亦應負
      證明之責，此為舉證責任分擔之原則。若原告於起訴原因
      已有相當之證明，而被告於抗辯事實並無確實證明方法，
      僅以空言爭執者，當然認定其抗辯事實之非真正，而應為
      被告不利之裁判，最高法院18年上字第2855、1679號判例
      意旨可資參照。查，被告宏林公司於93年9 月6 日開工，
      開工前曾於93年8 月8 日委由土木技師公會為鄰房現況鑑
      定一事，為兩造所不爭執，詳見上揭不爭執事項(二)所載。
      則由上揭兩造所不爭執事項內容可知，被告宏林公司於系
      爭工程施工前，為免鄰損糾紛，即先委由土木技師公會為
      鄰房現況鑑定，若日後果因鄰損發生爭執，被告宏林公司
      自得以土木技師公會所出具之鑑定報告作為判斷依據。然
      查，94年6 月間，康寧山莊住戶反映房屋有損害，被告宏
      林公司乃委託結構技師公會進行鑑定，並於95年1 月5 日
      完成系爭結構技師鑑定報告。兩造嗣再委託結構技師公會
      為損害修復及安全鑑定，並於96年4 月3 日完成鑑定報告
      一事，復為兩造所不爭執，詳見上揭不爭執事項(三)、(四)所
      載。是由上揭兩造所不爭執事項內容可知，被告宏林公司
      於原告反映系爭房屋有損害之際，即委託結構技師公會進
      行鑑定，並於95年1 月5 日完成系爭結構技師鑑定報告。
      是以，系爭房屋之鄰損事件，若非因被告宏林公司施工所
      造成，依常理，被告宏林公司理應以其先前委託土木技師
      公會所出具之鑑定報告，再佐以其另委由結構技師公會所
      完成之鑑定報告相比較，以爭執判斷鄰損原因為何？然被
      告宏林公司，不僅未能藉由上揭二鑑定報告，釐清鄰損原
      因非其所為，反而兩造嗣再委託結構技師公會為損害修復
      及安全鑑定，則由上揭兩造嗣再委託結構技師公會就損害
      修復及安全鑑定所為之鑑定一事可知，被告宏林公司應對
      鄰損一事有所體認，方屬的論。再依結構技師公會之鑑定
      報告內容所載：「本標的物施工前已做現況鑑定，依目前
      所做損害現況調查及房屋傾斜度、高差度測量結果，研判
      標的物受損係新建工地開挖施工所引起。」（詳本院卷一
      第30頁），則由上揭內容以觀，系爭鄰損事件應係因被告
      宏林公司施工所為，應屬有據。而被告宏林公司除空言爭
      執外，復未舉證以證明該鄰損係因其他原因所致，則揆諸
      上揭法條與判例意旨說明，被告宏林公司自應負過失責任
      。
（二）系爭房屋之損害與被告宏林公司施作系爭工程有無相當因
      果關係？
      又結構技師公會之鑑定報告內容所載：「本標的物施工前
      已做現況鑑定，依目前所做損害現況調查及房屋傾斜度、
      高差度測量結果，研判標的物受損係新建工地開挖施工所
      引起。」（詳本院卷一第30頁），則由上揭內容以觀，系
      爭鄰損事件應係因被告宏林公司施工所為，則原告主張系
      爭房屋之損害與被告宏林公司施作系爭工程，自有相當因
      果關係一事，應屬有據。
（三）被告長虹公司就系爭工程之施作，其定作或指示有無缺失
      ？
      再按定作人定作高層建築物時，該工程之挖土施工足以動
      搖損壞鄰地房屋，為一般人皆知之事。從而定作人委託建
      築師設計及交付承攬人施工時，均應注意建築師及承攬人
      之能力，並應注意工程之進行安全，以免加害於鄰地，如
      怠於此注意即為定作或指示有過失。最高法院74年台上第
      1458號判決意旨參照。查，系爭建築基地，以被告長虹公
      司為定作人，而系爭工程並由被告宏林公司承攬施作一事
      ，為兩造所不爭執，詳見上揭不爭執事項(一)所載，則被告
      長虹在工程進行中，為維護工程品質，確保公共安全，非
      但應有派監工人員在場指示、監督施工步驟及施工方法等
      之義務，且實際也應派出監工人員在場指示及監督的事實
      。而本件鄰損之發生，乃被告宏林公司施工所引起，業如
      上述，則揆諸上揭判決意旨說明，堪信被告長虹公司未善
      盡監督，並妥善指示被告宏林公司按規定施工之責，以確
      保工程安全，亦有過失，自應依民法第189 條但書規定，
      負損害賠償責任。且其過失與被告宏林公司之過失，均為
      本件損害發生之共同原因，自應依民法第185 條第1 項負
      連帶損害賠償責任。
（四）如被告應負損害賠償責任，則原告得請求之金額為何？
      查，兩造就系爭房屋因系爭工程致生鄰損事件，被告應負
      之損害賠償責任，同意由本院囑託建築學會，就系爭房屋
      為損害賠償鑑定，並於97年11月19日完成鑑定報告；同時
      由本院指定聖明事務所，就系爭房屋為價值貶損之鑑定一
      事，為兩造所不爭執，詳如上述不爭執事項(五)所載，則系
      爭房屋之損害賠償金額為何？且系爭房屋日後是否有交易
      性貶值損害？自以上揭兩造同意由本院指定之建築學會、
      聖明事務所之鑑定報告作為本案判斷依據，合先敘明。
  １、本件被告該當侵權行為損害賠償責任一事，業如上述，則
      揆諸上揭兩造所不爭執事項(七)所載，兩造同意：被告以結
      構技師公會鑑定報告「房屋損害修復費」欄所載，原告丁○○176,666 元、丙○○○319,029 元、戊○○157,525
      元，及「整體建物結構補充（以1F加設剪力牆配合剪力牆
      基礎估算）」欄所載813,928 元即每戶62,610元賠償給原
      告，則原告此部分之請求，自屬有據。
  ２、關於損害賠償金額雙方爭執之項目中「房屋外觀清理與防
      水施作」、「整體建物地質改良」之費用，應以結構技師
      公會鑑定報告書第9 頁第14、15項次，以13戶受損戶為標
      的所估算之金額為準（即此兩項費用每戶分別為183,273
      元、570,253 元）？抑或以建築學會97年11月19日鑑定報
      告書第7001頁之概算金額為準（即此兩項費用每戶分別為
      172,608 元、491,905 元）？
      查，兩造同意就系爭房屋因系爭工程致生鄰損事件，被告
      應負之損害賠償責任，同意由本院囑託建築學會鑑定一事
      ，業如上述，則系爭房屋之損害賠償金額為何？自應以建
      築學會之鑑定報告作為本案判斷依據，方屬的論，則原告
      請求應以結構技師公會鑑定報告書第9 頁第14、15項次，
      以13戶受損戶為標的所估算之金額為準，自屬無據。易言
      之，就損害賠償金額雙方爭執之項目中「房屋外觀清理與
      防水施作」、「整體建物地質改良」之費用，應以建築學
      會97年11月19日鑑定報告書第7001頁之概算金額為準，即
      此兩項費用每戶分別為172,608 元、491,905 元，則原告
      此部分之請求亦屬有據，應予准許，逾此部分之請求，自
      屬無據，應予駁回。
  ３、系爭房屋價值貶損部分，應以下列計算方式何者為依據？
    (1)系爭房屋價值貶損部分，應以結構技師公會96年4 月3 日
      「損害修復及安全鑑定鑑定報告書」所載「非工程性補償
      」金額（即丁○○77,062元、丙○○○304, 729元、戊○○304,826 元）作為損害金額？
    (2)或以聖明事務所98年2 月16日函（本院卷三第155 頁）所
      載鑑定結果之金額（即丁○○4,635,741 元、丙○○○4,
      546,044 元、戊○○4,690,920 元）為認定依據？
    (3)還是以被告主張房屋基地經地質改良補強後土地價值並無
      貶損情形，故應以聖明事務所「不動產估價報告補充報告
      書」所載系爭房屋及其土地貶損金額鑑價結果（即丁○○
      2,617,743 元、丙○○○2,600,084 元、戊○○2,894,29
      8 元），再依聖明事務所鑑定報告所載房地貢獻比例，即
      系爭房屋所占房地價值總額貢獻分別為15.40%、15.40%及
      15.41%計算系爭房屋之減損金額（即丁○○403,132 元、
      丙○○○400,412 元、戊○○446,011 元）？
      原告主張：系爭房屋因鄰損，則其價值貶損應以聖明事務
      所98年2 月16日函所載鑑定結果之金額（即丁○○4,635,
      741 元、丙○○○4,546,044 元、戊○○4,690,920 元）
      為認定依據等語。然為被告所否認，並辯稱：系爭房屋價
      值縱有減損，然其坐落土地價值亦無何價值貶損之情況等
      語。經查：系爭房屋是獨立門戶之連棟式別墅，有各自之
      建號、門牌及土地持分一事，為兩造所不爭執，詳見上揭
      不爭執事項(九)所載。是系爭房屋因鄰損，則其價值貶損之
      計算標準，自應探求系爭房屋所表彰之價值，究係以房屋
      與土地結合，而以總價作為考量依據？抑係以系爭房屋之
      主要價值，不在建物本身，而係以土地價值作為判斷依據
      ？較符誠信公平原則。查，系爭房屋為連棟之透天別墅，
      有獨立之庭院。是以，系爭房屋之所有者，若欲將建物拆
      除重建，只需施工時，安全無虞，則其就建物本身，要作
      何等變更？自與左鄰右舍與關。此顯與一般公寓大廈，因
      建物無法與左鄰右舍切割，而單獨成為一單一主體建物，
      則可顯見二者實有不同。蓋透天別墅，可單獨將建物拆除
      ，而實際獨立空出土地部分；然公寓大廈之所有者，除非
      將整棟公寓大廈拆除，否則，無法因單獨拆除其中某一戶
      ，而能將該戶所占有之土地持分單獨空出。顯見，其二者
      所表彰土地之價值，截然不同。易言之，購買系爭房屋，
      因其為連棟之透天別墅，故買主所著重之點，在於系爭房
      屋之建物及建物實際坐落之土地面積為何？蓋此時建物所
      坐落之土地面積，乃具體存在而非抽象存在，則買方除考
      量房屋結構本身外，更會考量建物所坐落之土地，其實際
      面積為何？作為價值判斷之參考。而購買公寓大廈者，其
      所著重點，應在於建物實際得以使用之面積為何？而非建
      物所坐落土地應有部分之大小。蓋此時土地之應有部分，
      就公寓所有者而言，乃抽象存在而非具體。此亦可由房屋
      市場於公寓大廈論其每坪價值若干元時，均係以總價除以
      建物面積，作為計價依據，而少涉及判斷土地面積為若干
      。再者，系爭房屋之基礎地質雖有受損，然此部分復經建
      築學會，以97年11月19日鑑定報告書認為：「地質改良處
      理之對象為鑑定標的物基礎下方土壤，其目的為固化土壤
      ，增強其耐地力，防止沈陷、傾斜現象繼續加強；施作之
      方法常為地底灌漿。」、「故整體建築物之空洞回填及地
      質改善工程採地盤改良低壓灌漿」（詳該報告書第7 、8
      頁），而其改良費用每戶分別為：491,905 元一事，亦如
      上述。此外，系爭房屋就土地部分之問題，並無應有部分
      之短少；及有減少其價值、或者不具備土地通常效用之情
      形，自難謂系爭房屋之土地價值有何價值貶損之情況。綜
      上所述，則被告抗辯，系爭房屋價值縱有減損，然其坐落
      土地價值亦無何價值貶損之情況一事，自屬有據。綜上所
      述，兩造就系爭房屋價值貶損，被告應負之損害賠償責任
      ，同意由本院囑託聖明事務所鑑定一事，業如上述，則系
      爭房屋價值貶損金額為何？自應以聖明事務所之鑑定報告
      作為本案判斷依據，方屬的論。而依聖明事務所鑑定報告
      所載，土地部分未受損害時，各戶減損金額，分別為：即
      原告丁○○913,766 元、原告丙○○○860,395 元、原告
      戊○○1,084,414 元（詳本院卷三第155 頁），則原告此
      部分之請求亦屬有據，應予准許，逾此部分之請求，自屬
      無據，應予駁回。
  ４、本件原告得請求之金額若干？
      綜上所述，則本件原告得請求之金額，應為：
                        丁○○    丙○○○     戊○○
    (1)房屋損害回復原狀
      之修復費用        76,666     319,029     157,525
    (2)整體建物結構
      之補強費用        62,610     62,610      62,610
    (3)房屋外觀清理
      與防水施作        172,608    172,608     172,608
    (4)整體地質改良      491,905    491,905     491,905
    (5)房屋價值減損
      之損害            913,766    860,395     1,084,414
      總  計            1,717,555  1,906,547   1,969,062
六、從而，原告依民法第184 第1 項前段、185 條第1 項前段、
    189 條規定，請求被告連帶給付如主文第1 項所示之款項，
    為有理由，應予准許。至原告逾上開金額之請求為無理由，
    應予駁回。
七、本判決主文第1 項就被告敗訴部分，兩造陳明願供擔保請為
    宣告假執行或免為假執行，經核均與規定相符，爰分別酌定
    相當之擔保金額准許之；至原告其餘假執行之聲請，則因訴
    之駁回而失所附麗，應予駁回。
八、本件判決基礎已臻明確，兩造其餘攻防方法及訴訟資料經本
    院審酌後，核與判決不生影響，無逐一論駁之必要，併此敘
    明。
九、訴訟費用負擔之依據：依民事訴訟法第79條、第85條第1 項
    前段，判決如主文。
中    華    民    國    98    年    11    月    20    日
                  民事第一庭  法  官  陳梅欽
以上正本證明與原本無異。
如對本判決上訴，應於判決送達後20日內向本院提出上訴狀。
中    華    民    國    98    年    11    月    20    日
                              書記官  謝金宏


司法院資訊處製作；財團法人民間司法改革基金會備份。
